臺灣臺中地方法院刑事判決　　　　　　　 94年度易字第910號
公　訴　人　臺灣臺中地方法院檢察署檢察官
被　　　告　丁○○
上列被告因業務侵占案件，經檢察官提起公訴（九十三年度偵續
字第一四四號），本院判決如下：
    主    文
丁○○意圖為自己不法之所有，而侵占對於業務上所持有之物，
處有期徒刑陸月，如易科罰金，以佰元折算壹日。
    犯罪事實
一、緣甲○○○○份有限公司（原名東亞永竹股份有限公司，下
    稱東亞公司）欲向開立工程股份有限公司（下稱開立公司）
    承攬開立公司向交通部標得之國道高速公路中區交控系統工
    程（下稱交控工程）中之鋼結構工程，惟因開立公司要求東
    亞公司須一併承包土木施作工程，而東亞公司對於土木工程
    並不熟悉，而丁○○原係從事營造業務之人，亦有借用禎佑
    水電工程有限公司（下稱禎佑公司）名義向開立公司承攬交
    控工程中之土木管道及其他基礎裝修工程，東亞公司乃與丁○○進行協議，由東亞公司再將其所承攬之土木施作工程部
    分轉包予丁○○施作，雙方經口頭達成協議。隨後，在開立
    公司與東亞公司進行議價期間，因交通部要求提出施工計畫
    及材料送審，東亞公司為順利承攬該工程，乃委請丁○○依
    照工程藍圖拆解所需送審驗收之材料細項及製作施工計畫，
    並先後於民國九十一年八月十四日、九十四年八月二十日，
    會同東亞公司人員向主基鋼鐵有限公司（下稱主基公司）訂
    購#10-420W規格之鋼筋二萬四千三百二十公斤及#4規格之鋼
    筋一萬二千一百三十公斤、#5規格之鋼筋一萬零一百三十公
    斤後，東亞公司再與丁○○口頭約定該批鋼筋日後即作為丁○○承包東亞公司之土木施作工程使用，該批鋼筋之費用並
    由日後東亞公司給付予丁○○之工程款中扣除，雙方達成協
    議後，丁○○乃表示願意提供其向李瑞標所承租位於臺中縣
    大肚鄉○○路二六號之置料場作為置放該批鋼筋之場地，以
    方便日後施作取用，東亞公司即向主基公司確認購買及支付
    價款，並要求將該批鋼筋送至丁○○所指定之李瑞標所經營
    之置料場堆置。丁○○明知該批鋼筋係屬東亞公司所付款購
    買，用來作為日後施作土木工程所用，在丁○○未確定取得
    承攬權進行施工前，仍屬於東亞公司所有之物，而該批鋼筋
    係屬東亞公司先行交付委託保管之物品，竟因他項工程款請
    領不順，積欠員工薪資，無力發放，丁○○遂意圖為自己不
    法之所有，而於九十一年年九月一日，在李瑞標所經營之置
    料場內，向戊○○借款新臺幣（下同）五十五萬元現金以支
    應，並簽立內容記載「茲向戊○○借支新臺幣五十五萬元正
    ，每月利息為新臺幣一萬元正，還款日為九十二年二月二十
    八日，本借款做為中區交控工程施工之週轉，若資金無法如
    期還給債權人，借款人願放棄一切權益，債權人有權處理料
    場內（包括成品，如R.C.防護板、基礎座、PVC.管、鋼筋、
    鐵模及其他零星材料等）。為恐無憑，立據為證。」之借據
    一紙及同面額之本票一紙，交予戊○○作為擔保，丁○○在
    未主動告知戊○○該批鋼筋係屬東亞公司所有，非屬其所有
    之物，不得任意搬遷變賣處理之前提下，即將該批鋼筋視為
    自己所有之物而概括同意戊○○得於日後無法按期清償借款
    債務時，以該批鋼筋抵償債務；俟於九十一年十月間，東亞
    公司因鋼筋物料價格高漲，經評估後，不願向開立公司承攬
    之交控工程中之鋼結構工程及土木施作工程，而丁○○亦確
    知因東亞公司未向開立公司承攬上開工程，其與東亞公司間
    已無成立承攬關係之可能，然丁○○既未告知李瑞標該批鋼
    筋同意由所有權人東亞公司取回，以致東亞公司於九十一年
    十二月間，派人前往李瑞標之置料場欲取回該批鋼筋時，遭
    到李瑞標之阻攔，要求必須丁○○在場始可處理，而丁○○
    則因個人財務狀況週轉不靈，避不見面，無從聯絡，以致無
    法順利取回該批鋼筋。嗣戊○○因丁○○未如期清償，戊○○乃告知欲搬取該批鋼筋變賣以抵債，丁○○仍不願出面處
    理債務，戊○○乃於九十二年四月初僱工前往李瑞標之置料
    場，向李瑞標之配偶徐佑芳提示借據影本及本票影本後，搬
    取該批鋼筋持以變賣得款三十多萬元，丁○○即以方式，將
    其業務上所保管之該批鋼筋，佔為己有，供為個人抵償債務
    之用，事後，東亞公司因鋼筋物料價格高漲，乃於九十二年
    五月八日再度派人前往李瑞標所經營之置料場，欲取回該批
    鋼筋變賣，始發覺該批鋼筋已不知去向，因而報警處理。
二、案經告訴人東亞公司委任告訴代理人余欽博律師告訴及臺中
    縣警察局烏日分局報告臺灣臺中地方法院檢察署檢察官偵查
    起訴。
    理    由
一、訊據被告丁○○，對於上揭時地，欲向告訴人東亞公司承攬
    開立公司所承攬交控工程中之土木施作工程，因交通部要求
    材料送審，告訴人東亞公司乃委託被告向主基公司訂購該批
    鋼筋，由告訴人東亞公司付款，日後做為被告施用材料使用
    ，告訴人東亞公司乃將該批鋼筋放置在被告向李瑞標所承租
    之置料場內，事後被告因承包開立公司之工程，請款不順利
    ，以致財務週轉不靈，無法支付員工薪水，乃向戊○○借款
    五十五萬元現金以支應，並簽立借據一紙，表明日後若無法
    如期清償，戊○○可以置料場內之全部材料包括該批鋼筋在
    內，以抵償債務，之後，告訴人東亞公司不願向開立工程承
    攬前開工程，而被告亦未如期清償前開債務，戊○○乃將該
    批鋼筋取得變賣以抵償債務等情，固不否認，惟矢口否認有
    何業務侵占之犯行，辯稱：該批鋼筋係伊向主基公司所訂購
    ，且伊與告訴人東亞公司有口頭約定，日後該批鋼筋之費用
    ，將由工程款中扣除，對於該批鋼筋伊應該有使用權，伊與
    戊○○簽立借據時，並未預料到後續之狀況，伊不知道戊○○去搬取該批鋼筋，當時已有很多債權人在要債，伊避走他
    方，都不知情，伊並無侵占該批鋼筋之意圖，何況，伊在九
    十一年十月間，知悉告訴人東亞公司不承攬開立公司之工程
    時，即有要求告訴人東亞公司之負責人將該批鋼筋取回，且
    告訴人東亞公司亦有會同主基公司前往該置料場點交，當時
    何以不搬走，卻拖延到事後發生事情，才要提出告訴云云。
    經查：
    （一）首先，對於該批鋼筋所有權之歸屬：依據證人丙○○
          於本院審理中證稱：「當時我擔任的是副廠長的職位
          ，我負責訂購，但是付款事由我們財務部門處理，理
          論上我們公司訂購，也是由我們公司付款，那批貨確
          定是我們公司所購買，屬於我們公司所有。」等語（
          參照本院卷第七二頁），及證人楊素敏於偵查中證稱
          ：「我是主基公司之負責人，‧‧‧，該鋼筋是范木
          興與丁○○一起前來的，我們公司與東亞公司有長期
          合作的關係，鋼筋也都是我的公司提供給東亞的，該
          批鋼筋也確定是賣給東亞，在此之前，我從未見過陳
          宏霖，而貨款也是由東亞開支票給我們，該幾批貨物
          係由丁○○叫或，但我是與丙○○接洽確認過後，才
          會出貨，我們交易相對人是東亞永竹，並沒有聽過禎
          佑公司，至於丁○○與東亞之關係，我不是很清楚。
          」等語（參照九十二年度偵字第一五七０號偵查卷第
          七七頁），佐以該批鋼筋係主基公司接受東亞公司之
          訂購，而開立估價單，並於九十一年八月十四日、九
          十一年八月二十日依照東亞公司之指示，運送該批鋼
          筋至李瑞標之置料場堆置，完成交貨，經東亞公司付
          款後，再由主基公司於九十一年八月三十日開立統一
          發票予東亞公司，此有主基公司開立予東亞永竹之估
          價單影本一份（參照九十二年度偵字第一五七０號偵
          查卷第六九頁）、主基公司於九十一年八月十四日、
          九十一年八月二十日將東亞永竹訂購之鋼筋運送至指
          定之交貨地點即李瑞標所經營之置料場而由李瑞標代
          為簽收之主基送貨單影本二份（參照九十二年度偵字
          第一五七０號偵查卷第七十頁左側）、主基公司開立
          予東亞永竹股份有限公司之統一發票影本一份（參照
          九十二年度偵字第一五七０號偵查卷第六八頁上方）
          、主基公司收受東亞永竹股份有限公司付款支票所簽
          發之簽收收據影本一份（參照九十二年度偵字第一五
          七０號偵查卷第九六頁）在卷可稽，則該批鋼筋應係
          告訴人東亞公司會同被告前往主基公司提出工程所需
          要之鋼筋規格、數量，再由主基公司向告訴人東亞公
          司確認訂購後，依約送貨至指定地點即被告所提供其
          向李瑞標承租之置料場，再由告訴人東亞公司付款，
          主基公司之交易相對人，從頭至尾均為告訴人東亞公
          司，因此，該批鋼筋係告訴人東亞公司所有之物，應
          屬無疑。至於東亞公司於九十一年八月二十一日開立
          銷貨單，表明將該批鋼筋銷售予禎佑公司部分，固據
          被告提出東亞永竹股份有限公司開立之銷貨單一份（
          參照九十二年度偵字第一五七０號偵查卷第八二頁右
          上方）為據，然依據被告與東亞公司之口頭協議內容
          ，係指日後承包工程時，該批鋼筋即作為被告施工之
          用，而材料費用應由被告負擔，並由日後請領之工程
          款中扣除而言；換言之，被告與東亞公司之協議，係
          建立在告訴人東亞公司與開立公司間之承攬契約成立
          為前提，若告訴人東亞公司與開立公司間之承攬關係
          沒有成立，則被告即無法向告訴人東亞公司承包工程
          ，自無需要使用該批鋼筋之問題，因此，在告訴人東
          亞公司確定承攬開立公司之工程前，被告與告訴人東
          亞公司之協議並未生效，亦即在東亞公司與開立公司
          簽約前，該批鋼筋仍應以實際付款及購買者，資以認
          定其所有權之歸屬，而被告對於該批鋼筋僅有受託保
          管之權限，並未取得支配管理之所有權或使用權限。
          從而，被告辯稱對於該批鋼筋有實際使用權云云，顯
          然有所誤認。
    （二）次以，對於系爭鋼筋放置在被告向李瑞標所承租之置
          料場之原因：依據證人丙○○於本院審理中證稱：「
          當初東亞公司原本要承攬開立公司的工程，當時還未
          訂約，因為時間緊迫，開立公司要求先驗鋼材，我們
          公司對於土木方面並非專業，所以委請被告幫我們拆
          圖（拆解工程設計圖中所需的各項工程材料），列出
          我們工程所需要使用到的材料，再由我們公司向主基
          公司訂購鋼材。因為鋼材需要放置在堆置場，以方面
          開立公司驗貨，我們公司為了日後被告承攬我們公司
          的工程方便，所以我們就把鋼材運到被告指定的李瑞
          標之置料場。」、「因為置料場是被告所承租的，所
          以我們公司的認知，就是該批鋼材由被告負責保管。
          」、「應該是委託被告保管。」等語（參照本院卷第
          七一、七三頁），佐以被告於本院審理中亦供稱：「
          （該批鋼筋）應該是屬於我幫東亞公司管理。」等語
          （參照本院見一二０頁），由此可知，該批鋼筋係放
          置在被告向李瑞標所承租之置料場之原因，係被告為
          圖日後承作向告訴人東亞公司承包之工程施工取用之
          方便，因而主動提供其個人向李瑞標承租之置料場作
          為堆置之場地，以供開立公司進行材料送審之程序，
          是以，該批鋼筋應屬告訴人東亞公司委託被告保管之
          物，亦即被告基於業務上之關係而受託保管之物品，
          在被告確定向告訴人東亞公司取得承包工程前，被告
          對於該批鋼筋並無實質處分權或使用權可言。
    （三）再者，依據證人戊○○於本院審理中證稱：「被告當
          時工程款發不出來，他向我借了五十五萬元，‧‧‧
          ，借款當時被告有書立借據，借款時間即為借據所書
          立之時間（即九十一年九月一日）。」、「（問：你
          們當初約定，被告如未依期還款，你有權處理堆置場
          內的鋼筋等材料？）對。」、「當時被告有帶我到堆
          置場去，被告跟我說，他承租場地上面所放的東西，
          日後我都有權可以處理，被告並說該場地所放置的材
          料都是他的。」、「李瑞標有向我表示那個場地，是
          被告所承租的，上面所放置的東西都是被告所有。」
          、「我不知道（該批鋼筋是屬於東亞公司所有），因
          為被告欠錢不還，我有跟被告說，我要把他的鋼筋載
          去賣，被告也同意。當初我借錢給被告時，李瑞標和
          他太太也有在場，所以後來我去堆置場載鋼筋時，李
          瑞標的太太也沒有阻止我，因為她知道這件事。」、
          「我要去搬運前的一、二十天，有先告訴被告，當時
          我向被告要錢，被告表示因為承包的工程，領不到工
          程款，沒有辦法還錢，堆置場那些東西就讓我處理。
          」、「我載了一車，大概賣了三十多萬元，賣給收購
          鋼筋的人，當時我並沒有把全部的鋼筋都載走，只載
          了一部份而已。」等語（參照本院卷第七五、七六、
          七七頁），及於偵查中證稱：「我是在九十二年四月
          雇工人前往搬貨，但我只有搬大約三十五萬的鋼筋，
          並沒有全部搬完，主要是要丁○○出面處理，也是依
          借據之條件去取貨的，當天李瑞標的太太徐佑芳有在
          場，我提示借據給她看後，她就讓我搬了，當時李瑞
          標並不在現場，我也沒有知會丁○○。」（參照九十
          二年度偵字第一五七０號偵查卷第五七頁）、「時間
          已久我忘了（簽立借據、本票之）地點，但是這是同
          一時間所寫，之所以會寫這些東西，是因為丁○○向
          我借錢，當初還有一位合夥人在場，在商談時是在工
          地，在開立借據時是在李瑞標的工地，他太太（指徐
          佑芳）有看到。‧‧‧錢我是在開立借據的當天就給
          丁○○了，‧‧‧後來這筆錢丁○○一直在拖，沒有
          還我，在我去搬鋼筋的一個月前，我有向丁○○說，
          假如他再不還我錢，我就要去搬他的鋼筋，我講了二
          次。」、「（我）只有（搬）鋼筋，因為鋼筋對我比
          較有用，其他賣沒有錢。」（參照九十三年度偵續字
          第一四四號偵查卷第五二、九一頁）等語，核與證人
          徐佑芳於警詢中陳稱：「（該批鋼筋）我想大約在九
          十二年四月初搬離，正確時日我忘記了，是在‧‧‧
          置料場搬離的，是戊○○拿借據及本票給我搬離的。
          」、「大約有六人前來搬運。」、「（搬運當時）我
          都沒有（與東亞公司或向警方）聯絡，他們拿借據及
          本票給我後，我就外出辦事，由他們自己去搬運。」
          等語（參照九十二年度偵字第二二三七四號偵查卷第
          九頁正、反面），及證人李瑞標於偵查中證稱：「我
          太太（指徐佑芳）知道丁○○還欠我地租，因為蔡泓
          維所持的借據上有載明可讓戊○○來搬東西而且是包
          括他所堆置的一切東西，所以我太太才會讓他搬。」
          、「戊○○來搬東西的時候，我不在家，我有問我太
          太，但她說借據上有寫可請戊○○來搬東西。」等語
          （參照九十三年度偵續字第一四四號偵查卷第四八、
          四九頁）相符，佐以被告於本院審理中供稱：「我不
          知道戊○○當時搬了多少鋼筋，因為還有其他的廠商
          搬走我的東西，所搬的物品中應該也有包括鋼筋。」
          、「因為當時我積欠他們債務，而且我也沒能力處理
          ，所以他們去搬走東西來抵債，我也沒有辦法。」、
          「李瑞標說，戊○○有提出借據，而且那份借據簽立
          的時候，李瑞標的太太也有在場。」、「我不知道（
          為何李瑞標的太太會同意讓戊○○搬走東西），不過
          應該是借據裡面有提到『如果沒有辦法處理債務，可
          以搬走鋼筋等材料處理』。」等語（參照本院卷第一
          二０頁）及於偵查中供稱：「九十一年九月曾向蔡泓
          維借五十五萬元支付該工程工資，我當時告訴他，如
          無法還錢，可以以置料場的材料抵債，當時也有寫借
          據，並簽本票給他，後來因為開立一直沒有付工程款
          給我，我也無法還款，至於戊○○何時去載鋼筋的，
          當時我並不知道。」（參照九十二年度偵字第一五七
          ０號偵查卷第五六頁）、「當時我仍然在做國道中山
          高的控制工程，本來我還找了一位鼎佑工程的合夥人
          與我一起做工程，後來他因為財務有問題，就叫我自
          己做，那時我已欠了四、五百萬元，開立公司說要等
          到整個工程全部完工後，才要結算，但我已無法再撐
          下去了，所以我去向戊○○借了五十五萬元，地點是
          在租的工寮，是在理瑞標的堆置場，因為那邊我們要
          運東西，距離我們的工地較近，他當時是拿現金到料
          廠給我的，那天也正好是我要發工資給工人，借錢約
          在九十一年八月或九月，正確時間不太記得，當時徐
          佑芳也有在場，戊○○是在客廳交付的。」、「當時
          沒有想那麼多，而且認為他既然幫我叫料，之後再從
          工程款中扣除，我應該可以使用。」等語（參照九十
          三年度偵續字第一四四號偵查卷第八五、八六頁），
          復有遭搬遷鋼筋之現場位置圖一份（參照九十二年度
          偵字第二二三七四號偵查卷第一二頁）、被告於九十
          一年九月一日所簽立予證人戊○○之借據影本一份（
          參照九十二年度偵字第二二三七四號偵查卷第一六頁
          正面）、被告簽立予證人戊○○之本票影本一紙（參
          照九十二年度偵字第二二三七四號偵查卷第一六頁反
          面）、被告以禎佑公司名義向開立公司承包國道高速
          公路中區交控系統工程之土木管道及其他基礎裝修工
          程所簽立之開立工程股份有限公司承攬契約（簡式）
          影本一份（參照九十三年度偵續字第一四四號偵查卷
          第一八五頁）在卷可稽，由此可知，被告事先並未告
          知該批鋼筋係屬告訴人東亞公司所有，並非其所有之
          物，而即擅自將該批鋼筋視為自己所有之物，而概括
          同意證人戊○○於日後被告無法如期清償借款時，得
          以自行搬取該批鋼筋作為抵償債務之用，而證人蔡泓
          維亦證稱被告放在置料場中之材料亦僅有該批鋼筋較
          有變賣價值，其餘物品價值不高等語，則被告於簽立
          借據向證人戊○○借款當時，理當已知悉該批鋼筋之
          價值，且事後被告無法如期清償，經證人戊○○告知
          欲取該批鋼筋以抵債，被告亦未表示反對之意，更未
          告知證人戊○○該批鋼筋係屬告訴人東亞公司所有之
          物，而任由證人戊○○搬取變賣，可見被告確實有將
          該批鋼筋視為自己所有之物，而提供予證人戊○○作
          為抵償債務之用，被告辯稱對於證人戊○○搬取該批
          鋼筋之事均不知情云云，洵屬事後卸責之詞，無從採
          信。（另按被告以外之人於審判中死亡者，其於司法
          警察調查中所為之陳述，經證明具有可信之特別情況
          ，且為證明犯罪事實之存否所必要者，得為證據，刑
          事訴訟法第一百五十九條第一款定有明文。證人徐佑
          芳已於九十三年四月十五日死亡，本院已無從傳喚到
          庭，而證人徐佑芳係證人戊○○僱工前往李瑞標之置
          料場搬取該批鋼筋時唯一在場之人，證人徐佑芳之陳
          述內容，對於本案之犯罪事實係屬重要之佐證，且證
          人徐佑芳於警詢中之陳述內容，與證人戊○○之證述
          內容，均屬相符，應堪採為本案認定犯罪事實之證據
          使用，附此敘明。）
    （四）至於，對於被告指述事先有通知告訴人東亞公司取回
          取該批鋼筋，而告訴人東亞公司卻拖延不肯搬遷，以
          致遭證人戊○○等債權人搬取變賣等情，依據證人
          丙○○於本院審理中證稱：「我在十月份左右，有跟
          被告說要取回該批鋼筋，我也有跟主基公司人員一同
          到堆置場看過該批鋼材，主基公司同意要幫我們轉賣
          ，但是後來我們公司要去該堆置場載回該批鋼筋的時
          候就被攔阻。」、「李瑞標知道該批鋼筋是我們東亞
          公司的。」等語（參照本院卷第七二、七四頁），
          證人乙○○於偵查中證稱：「在九十一年十月底左右
          ，我與黃彥賢前往堆置場要搬系爭鋼材，表示鋼材是
          我們公司的，結果李瑞標說一定要丁○○在場，我們
          甚至還有找派出所的管區警員，當初李瑞標有表示租
          金好像有幾萬元，我們說錢的方面好談，但李瑞標又
          說丁○○一定要在場，於是我們去找丁○○，但都找
          不到丁○○，我們後來陸續去堆置場好幾次，但李瑞
          標就是表示一定有丁○○過來才行，因此我們沒有辦
          法將鋼材搬走。」等語（參照九十三年度偵續字第一
          四四號偵查卷第五十至五一頁），證人楊素敏於偵
          查中證稱：「但是東亞公司的確有向我們表示，因為
          工人不做該工程，希望我們公司將東西處理之事，是
          丙○○打電話與我們提過，我曾經到置料場看過，范
          先生有一起前往，我確定當時丁○○並沒有在場，但
          並沒有做任何點交織動作，只是確認鋼筋放的地方。
          」、「我可以確認點交當天（丁○○）沒有在場，因
          為我一直也沒有找到丁○○，他也欠我一些錢，而且
          當天李瑞標有在場，他說丁○○有欠他錢，如果陳宏
          霖不出現，我們不能處理該批貨物。」等語（參照九
          十二年度偵字第一五七０號偵查卷第七八頁），及
          證人李瑞標於偵查中證稱：「因為丁○○的東西放在
          我的置料場，我並沒有辦法確認它們之間權利義務的
          關係，所以不願介入，要丁○○出面處理。」（參照
          九十二年度偵字第一五七０號偵查卷第七八頁）、「
          東亞公司的確有請人要來搬鋼材，但我對他們表示要
          請丁○○出面，我只是單純提供場地供他們堆置東西
          ，我不管他們之間的債務糾紛，假如每個廠商都來搬
          丁○○的東西，我要如對付。我的確有對東亞公司的
          職員表示假如他們願意支付一些地租，就可以搬走鋼
          材，但他們不願意理我，所以我叫他們請丁○○過來
          。」、「我有收到（東亞公司寄發之律師函），我後
          來有看，但我還是認為這東西是丁○○放的，要陳宏
          霖自己出面。」（參照九十三年度偵續字第一四四號
          偵查卷第四九頁）等語，佐以告訴人東亞公司因李瑞
          標阻攔取回該批鋼筋，並曾委請律師發函通知李瑞標
          不要再為阻擾東亞永竹股份有限公司取回所有鋼筋之
          行為，此有理暘國際法律事務所九十二年四月十五日
          理暘慶字第九二０四一五號律師函影本一份（參照九
          十二年度偵字第一五七０號偵查卷第九九至一００頁
          ）在卷為憑，由此可知，告訴人東亞公司確實多次前
          往證人李瑞標所經營之置料場欲取回該批鋼筋，係因
          證人李瑞標阻攔因而無法搬取，並非拖延不願取回，
          非若被告所言，係因告訴人東亞公司本身拖延不願取
          回該批鋼筋，以致事後該批鋼筋遭其債權人搬走抵債
          後始對其提出刑事告訴；又被告辯稱證人丙○○有會
          同主基公司人員前往李瑞標之置料場進行鋼筋點交之
          事，顯屬不實，蓋證人丙○○與主基公司人員僅係到
          場確認該批鋼筋之所在位置及委託主基公司代為轉售
          而已，並無被告所稱由告訴人東亞公司將該批鋼筋點
          交予主基公司之事；且被告若有心歸還該批鋼筋，大
          可於九十一年十月間知悉告訴人東亞公司不願承攬開
          立公司之工程後，即行告知證人李瑞標其同意由告訴
          人東亞公司人員將該批鋼筋取回，然被告卻未事先知
          會證人李瑞標，僅係一再辯稱有告知告訴人東亞公司
          取回該批鋼筋，而告訴人東亞公司確實亦有前往李瑞
          標所經營之置料場欲取回該批鋼筋，僅係因證人李瑞
          標未接獲被告之通知，乃以被告未出面處理為由加以
          阻攔，可見被告本身並無歸還該批鋼筋之意思，否則
          被告應當會事先告知證人李瑞標，必須容許告訴人東
          亞公司人員取回屬於告訴人東亞公司所有之該批鋼筋
          ，非若被告僅係單方告知告訴人東亞公司取回該批鋼
          筋，卻又不知會證人李瑞標放行之作為，更徵被告本
          身並無歸還該批鋼筋之誠意。被告執此為辯，亦屬無
          據。
    （五）按刑法第三百三十六條第二項之侵占罪，以意圖為自
          己或第三人不法之所有，而擅自處分因業務上所持有
          之物為要件（最高法院四十七年台上字第一三九０號
          著有判例）。又按侵占罪為即成犯，於持有人將持有
          他人之物變易為所有之意思時，即行成立，苟非事前
          共謀，則其後參與處分贓物之人，無論是否成立其他
          罪名，要難論以共同侵占罪（最高法院八十七年台上
          字第二九八二號著有裁判）。被告擅自將其業務上所
          受託保管之該批鋼筋，視為自己所有之物，提供予證
          人戊○○作為抵償債務之用，被告顯有為自己不法所
          有之侵占意圖及犯行；且因侵占罪為即成犯，則被告
          在將該批鋼筋視為自己所有之物，而簽立借據提供予
          證人戊○○作為抵償債務之用時，即已成立業務侵占
          犯行，因此，被告之犯罪時間，應係以簽立借據之時
          即九十一年九月一日為據，而非以證人戊○○將該批
          鋼筋取走變賣之時即九十二年四月初為據。至於實際
          侵占之數量，仍應以起訴書所指訴即被告於九十一年
          九月一日簽立借據當時，業已委託交付被告保管之#1
          0-420W規格之鋼筋二萬四千三百二十公斤及#4規格之
          鋼筋一萬二千一百三十公斤、#5規格之鋼筋一萬零一
          百三十公斤為據，其他部分，業經起訴檢察官以犯罪
          嫌疑不足，不另為不起訴處分在案，告訴人東亞公司
          於本院中既未能提出具體事證，以供本院認定亦為被
          告所侵占，本院自無庸再予審理，附此敘明。從而，
          被告將其接受告訴人東亞公司委託保管之該批鋼筋，
          變異為自己所有之意思，而提供予證人戊○○作為抵
          償債務之用，事後證人戊○○並將該批鋼筋搬取變賣
          等情，業已該當於業務侵占罪刑，被告否認犯罪，洵
          屬無據，無從採信。綜上所述，被告意圖為自己不法
          之所有，將其業務上所受託保管之該批鋼筋，予以侵
          占入己，提供債權人作為抵償債務用之犯行，應堪認
          定。被告所辯，均係事後卸責之詞，要難採信。本件
          事證已臻明確，被告犯行，洵堪認定。
二、被告原係從事土木營造業，欲承包告訴人東亞公司向開立公
    司所承攬之國道高速公路中區交控系統工程中之土木施作工
    程，屬於從事業務之人，被告明知前開#10-420W規格之鋼筋
    二萬四千三百二十公斤及#4規格之鋼筋一萬二千一百三十公
    斤、#5規格之鋼筋一萬零一百三十公斤係屬告訴人東亞公司
    所有，委託被告保管，而放置在被告向證人李瑞標所承租之
    置料場內，竟意圖為自己不法之所有，將該批鋼筋據為己有
    ，提供予戊○○做為抵償債務之用，事後並經戊○○搬取變
    賣，核其所為，係犯刑法第三百三十六條第二項之業務侵占
    罪。爰審酌被告因個人財務狀況出問題，即對於後續之債務
    處理，撒手不管，任由債權人搬取堆置之物料變賣以抵償，
    被告之處事態度已難令人苟同，且被告擅自將告訴人東亞公
    司委託保管之該批鋼筋，予以侵占入己，提供債權人作為抵
    償債務之用，嚴重侵害告訴人東亞公司之財產利益，此等行
    徑，足徵被告毫無商場交易之信用可言，再者，被告犯罪後
    ，猶飾詞狡辯，未見悔意，被告雖於本院準備程序中表示願
    意與告訴人東亞公司和解，清償該批鋼筋之費用，然因告訴
    人東亞公司與被告間，對於賠償金額無法達成共識，而被告
    亦無能力提供任何擔保或一次償還全部數額，以致和解不成
    立，考量被告目前之經濟狀況不佳，僅能受僱賺取薪資，若
    施予長期自由刑，則被告更無償債之能力等一切情狀，認為
    公訴人具體求處有期徒刑八月，稍嫌過重，而量處如主文所
    示之刑，並諭知易科罰金之折算標準，以示懲儆。
據上論斷，應依刑事訴訟法第二百九十九條第一項前段，刑法第
三百三十六條第二項、第四十一條第一項，罰金罰鍰提高標準條
例第一條前段、第二條，判決如主文。
中　　華　　民　　國　　94　　年　　11　　月　　23　　日
                  刑事第五庭    審判長法  官  賴恭利
                                      法  官  劉麗瑛
                                      法  官  巫淑芳
上開正本證明與原本無異。
如不服本判決，應於送達後十日內向本院提出上訴狀（須附繕
本），上訴於臺灣高等法院臺中分院。
                                      書記官  王麗麗
中　　華　　民　　國　　94　　年　　11　　月　　23　　日
附錄論罪科刑法條：
中華民國刑法第336條：
對於公務上或因公益所持有之物，犯前條第一項之罪者，處一年
以上七年以下有期徒刑，得併科五千元以下罰金。
對於業務上所持有之物，犯前條第一項之罪者，處六月以上五年
以下有期徒刑，得併科三千元以下罰金。
前二項之未遂犯罰之。
